臺灣苗栗地方法院民事判決
109年度重訴字第85號
原      告  林天得  
            林寶    
            林菜玉  

            林菜琴  

            林彩蓮  

            陳林彩足

共      同
訴訟代理人  余柏儒律師
被      告  林王麗寶（即林敏雄之承受訴訟人）



            林振清（即林敏雄之承受訴訟人）

            林振誠（即林敏雄之承受訴訟人）



            林淑娟（即林敏雄之承受訴訟人）

共      同
訴訟代理人  楊隆源律師
被      告  林謝蕊（即林天助之承受訴訟人）

            林淑芬（即林天助之承受訴訟人）

            陳秀珍（即林天助之承受訴訟人）

            陳秀美（即林天助之承受訴訟人）

            陳柏宇（即林天助之承受訴訟人）

            陳秀雯（即林天助之承受訴訟人）

            陳建良（即林天助之承受訴訟人）

            林淑華（即林天助之承受訴訟人）


            林振益（即林天助之承受訴訟人）


上列當事人間分割共有物事件，本院於民國110年12月30日言詞
辯論終結，判決如下：    
    主      文
一、坐落苗栗縣○○鎮○○段000○00000○00000地號土地，應分割如
    下：⑴281、281-1地號土地如附圖一所示編號A1面積396.94
    平方公尺、A2面積39.91平方公尺分歸原告共同取得，按應
    有部分各1/6之比例維持共有；編號B1面積115.40平方公尺
    、B2面積11.21平方公尺分歸被告林淑芬、林淑華、林振益
    共同取得，按應有部分各1/3之比例維持共有；編號C1面積1
    73.11平方公尺、C2面積103.96平方公尺分歸被告林王麗寶
    、林振清、林振誠、林淑娟取得，維持公同共有。⑵287-1地
    號土地全部分歸原告共同取得，按應有部分各1/6之比例維
    持共有。⑶被告林王麗寶、林振清、林振誠、林淑娟應按附
    表二所示方式為金錢補償。
二、訴訟費用由兩造按附表一所示之比例負擔。 
    事實及理由
壹、程序事項：
一、按當事人死亡者，訴訟程序在有繼承人、遺產管理人或其他
    依法令應續行訴訟之人承受其訴訟以前當然停止；承受訴訟
    人，於得為承受時，應即為承受之聲明。他造當事人，亦得
    聲明承受訴訟，民事訴訟法第168 條、第175 條分別定有明
    文。查被告林敏雄、林天助分別於原告起訴後之民國110年5
    月10日、110年6月29日死亡，林敏雄之繼承人即被告林王麗
    寶、林振清、林振誠、林淑娟（下稱林王麗寶等4人）於110
    年9月7日具狀聲明承受訴訟（見卷一第397-423頁）；另原
    告於110年9月17日具狀聲明由林天助之繼承人即被告林謝蕊
    、林淑芬、陳秀珍、陳秀美、陳柏宇、陳秀雯、陳建良、林
    淑華、林振益承受訴訟（見卷一第437-456頁），核無不合
    ，應予准許。又被告林謝蕊、林淑芬、陳秀珍、陳秀美、陳
    柏宇、陳秀雯、陳建良、林淑華、林振益等人於110年11月1
    5日，就林天助所遺坐落苗栗縣○○鎮○○段000○00000○00000地
    號土地（下合稱系爭土地）應有部分各1/8辦理分割繼承登
    記，協議由被告林淑芬、林淑華、林振益（下稱林淑芬等3
    人）各取得1/24（見卷二第119-141頁），惟其等均未聲請
    由林淑芬等3人承當訴訟，依民事訴訟法第254條第1項所定
    「當事人恆定原則」，林謝蕊、陳秀珍、陳秀美、陳柏宇、
    陳秀雯、陳建良（下稱林謝蕊等6人）仍為適格之當事人，
    可繼續以其本人名義實施訴訟行為，故仍列為本件被告，先
    予敘明。
二、被告林謝蕊、陳秀珍、陳秀美、陳柏宇、陳秀雯、陳建良、
    林淑華、林振益等人經合法通知，均未於言詞辯論期日到場
    ，核無民事訴訟法第386條各款所列情形，爰依原告之聲請
    ，由其一造辯論而為判決。
貳、實體事項：
一、原告主張：系爭土地原為原告6人與林敏雄、林天助所共有
    ，應有部分每人各1/8，嗣林敏雄、林天助過世後，經被告
    等人辦理繼承或分割繼承登記，現共有人之應有部分比例如
    附表一所示。系爭土地並無因物之使用目的不能分割之情形
    ，共有人間亦無不分割之約定，因共有人完全相同但無法達
    成分割協議，爰依民法第823條、第824條之規定，請求合併
    分割系爭土地。系爭281、281-1地號（原同為281地號，於1
    10年6月23日逕為分割）土地上，存有林敏雄所有之同段235
    建號建物（門牌號碼為苗栗縣○○鎮○○街00號，下稱龍江街38
    號房屋），及林天助所有之未辦理保存登記建物（門牌號碼
    為苗栗縣○○鎮○○街00號，下稱龍江街36號房屋)。為維持現
    狀並兼顧被告權益，使林天助之繼承人即被告林淑芬等3人
    分得之土地未來得有效利用，不至過於窄小，原告主張281
    、281-1地號土地按附圖二所示方法分割，其中編號A1(面積
    292.27平方公尺）、A2(面積39.91平方公尺）分歸原告取得
    ，按應有部分各1/6之比例維持共有；編號 B1(面積220.07
    平方公尺）、B2(面積11.21平方公尺）分歸被告林淑芬等3
    人取得，按應有部分各1/3之比例維持共有；編號C1(面積17
    3.11平方公尺）、C2(面積103.96平方公尺）分歸被告林王
    麗寶等4人取得，維持公同共有（下稱方案二）；另287-1地
    號土地全部分歸原告取得，按應有部分各1/6之比例維持共
    有；被告林淑芬等3人及被告林王麗寶等4人並依鑑價結果補
    償原告等語。
二、被告答辯： 
  ㈠被告林淑芬（含林天助生前答辯）：希望按林天助之持分面
    積分得281及281-1地號土地，並願拆除龍江街36號房屋超出
    前開持分面積範圍之部分。故主張如附圖一所示編號A1（面
    積396.94平方公尺）、A2（面積39.91平方公尺）分歸原告6
    人取得；編號B1（面積115.40平方公尺）、B2（面積11.21
    平方公尺）分歸被告林淑芬等3人取得；編號C1（面積173.1
    1平方公尺）、C2（面積103.96平方公尺）分歸被告林王麗
    寶等4人取得（下稱方案一）等語。
　㈡被告林王麗寶等4人：主張281、281-1地號土地依方案一分割
    ，287-1地號土地全部分歸原告取得，並願依鑑價金額補償
    其他共有人等語。
　㈢其餘被告則均未於言詞辯論期日到場，亦未提出書狀作何聲
    明或陳述。　　
三、得心證之理由： 
  ㈠按各共有人，除法令另有規定外，得隨時請求分割共有物，
    但因物之使用目的不能分割或契約訂有不分割之期限者，不
    在此限；共有物之分割，依共有人協議之方法行之；分割之
    方法不能協議決定，或於協議決定後因消滅時效完成經共有
    人拒絕履行者，法院得因任何共有人之請求，命為分配，民
    法第823條第1項、第824條第1項、第2項分別定有明文。原
    告主張系爭土地原為其6人與林敏雄、林天助所共有，應有
    部分每人各1/8，嗣林敏雄、林天助過世後，經被告等人辦
    理繼承或分割繼承登記，現共有人之應有部分比例如附表一
    所示；又系爭土地無因物之使用目的不能分割之情形，共有
    人間亦無不分割之約定，惟兩造無法達成分割協議等情，業
    據原告提出系爭土地登記謄本、地籍圖謄本等件為證（見卷
    一第37-49頁、卷二第37、119-141頁），且為被告所不爭執
    ，堪信為真實。是原告依上開規定，請求裁判分割系爭土地
    ，自屬有據。
　㈡次按分割之方法不能協議決定，法院得因任何共有人之請求
    命為下列之分配：一、以原物分配於各共有人，但各共有人
    均受原物之分配顯有困難者，得將原物分配於部分共有人；
    以原物為分配時，因共有人之利益或其他必要情形，得就共
    有物之一部分仍維持共有；共有人相同之數不動產，除法令
    另有規定外，共有人得請求合併分割，民法第824條第2項第
    1款、第4項、第5項亦有明文。所謂合併分割，僅為分割方
    法，並非不同土地實際合併為一宗土地，而係指法院得將數
    宗不動產分歸各共有人一宗，或將其合併計算後，各按應有
    部分計算分得土地之一部（最高法院105年度台上字第542號
    判決參照）。系爭3筆土地之共有人均相同，原告依民法第8
    24條第5項規定請求合併分割，並無不合。又法院裁判分割
    共有物，定其分配，應兼顧全體共有人之利益，斟酌各共有
    人之利害關係並共有物之性質、價格、利用價值及經濟效用
    決之（最高法院84年度台上字第1538號判決參照）。
　㈢經查，110年6月23日逕為分割前之281地號土地面臨約15公尺
    寬龍江街，土地上有訴外人林月娥興建之1層鐵皮屋，及林
    天助、林敏雄各自興建之龍江街36號、38號房屋，其餘部分
    為空地；287-1地號土地則面臨5公尺寬道路，土地上部分堆
    放雜物，部分為菜園等情，有中華評價不動產估價師事務所
    108年12月5日估價報告書、系爭土地空照圖、現場照片、本
    院108年度重家繼訴字第2號事件勘驗筆錄及苗栗縣竹南地政
    事務所108年6月20日鑑定圖等在卷可參（見卷一第81、215
    、223-253、261頁）。有關281及281-1地號土地之分割方法
    ，原告主張之方案二與被告主張之方案一中，被告林王麗寶
    等4人分得之位置及面積並無差異，均為龍江街38號房屋所
    在基地；又方案一中被告林淑芬等3人分得B1、B2之位置，
    為龍江街36號房屋之部分基地及屋旁通往龍江街之通道，分
    配面積126.61平方公尺相當於林天助就系爭土地之合併持分
    面積；原告則分得其餘土地即A1、A2合計436.85平方公尺。
    原告雖主張將方案一中B1之北側空地一併分歸被告林淑芬等
    3人取得，使其分得如方案二所示B1、B2共計231.28平方公
    尺。然查，本院將前開2分割方法囑託中華評價不動產估價
    師事務所鑑定，該事務所依據影響土地價格之一般因素、不
    動產市場概況、區域因素、個別因素為分析，採用比較法及
    土地開發分析法為估價方法，再依不同分割方法中各區塊土
    地之面積、面寬、深度、形狀、臨街情形、建築規劃、商業
    效益等個別差異進行調整後，評估281及281-1地號土地依方
    案一（即報告書中附圖二）分割後之土地總價為新臺幣（下
    同）34,401,943元，依方案二（即報告書中附圖一）分割後
    之土地總價為33,523,179元，有中華評價不動產估價師事務
    所110年6月15日估價報告書（下稱110年估價報告書）存卷
    可參。足見採取方案一之分割方法，可使前揭土地分割後之
    經濟價值暨共有人權利價值達到更大，對全體共有人較為有
    利。況且，龍江街36號房屋之北側空地並非林天助或其繼承
    人使用，倘採原告主張之方案二，被告林淑芬等3人受分配
    面積將較原持分面積增加約83％【計算式：（231.28－126.61
    ）÷126.61＝0.8267】，依110年估價報告書鑑價結果，其等
    需為增加之面積支付高達3,715,332元之補償金，對被告林
    淑芬等3人難謂公允，亦無不顧其等之意願，強令其等增加
    受分配面積之理。本院審酌方案一可使被告林王麗寶等4人
    按其意願分得龍江街38號房屋所在基地，並使被告林淑芬等
    3人在龍江街36號房屋基地及通道範圍內，分得相當於林天
    助持分面積之土地，而原告分得所餘面積436.85平方公尺，
    亦未逾其6人之持分範圍，且使281及281-1地號土地分割後
    之經濟價值暨共有人權利價值較大，已兼顧各共有人之意願
    及利益，無明顯不當或違背公平之處，應較方案二為適宜，
    爰就281及281-1地號土地採取方案一所示方法分割。另287-
    1地號土地上並無建物，被告等人亦無使用該筆土地，衡以
    該筆土地之面積僅172.37平方公尺，如按各共有人應有部分
    比例再予細分，將形成多筆面積狹小之畸零地，難為有效管
    理利用，亦大幅減少土地之價值。是原告主張將287-1地號
    土地全部分歸原告取得，按每人1/6之比例維持共有，此可
    保持該筆土地之完整性，充分發揮土地之利用價值，復無共
    有人表示反對，應可憑採。又原告已表明就分得之土地按每
    人各1/6之比例維持共有，應予以尊重，由其6人繼續維持共
    有關係；另被告林王麗寶等4人本於公同共有關係分得之C1
    、C2區塊，於遺產分割前仍應維持公同共有；至B1、B2區塊
    因屬龍江街36號房屋之基地及聯外通道，為便於土地使用及
    處分、避免過於細分而形成袋地，由被告林淑芬等3人維持
    共有實較為有利，爰就B1、B2由被告林淑芬等3人按每人各1
    /3之比例繼續維持共有。
　㈣再按以原物為分配時，如共有人中有不能按其應有部分受分
    配者，得以金錢補償之，民法第824條第3項規定甚明。是關
    於共有物之分割，如依原物之數量按應有部分之比例分配，
    價值不相當，而須以金錢補償時，應依原物分割後之總價值
    ，按各共有人應有部分比例算出其價值，再與各共有人實際
    分得部分之價值相較，由分得價值較高之共有人，就其超出
    應有部分價值之差額部分，對分得價值較低之共有人全體為
    補償，並依各該短少部分之比例，定其給付金額，方為公允
    （最高法院110年度台上字第859號判決參照）。系爭土地經
    以前述方法分割後，各共有人雖均受原物之分配，惟各人分
    得之土地條件不同，亦不完全等同持分面積，難免有價值差
    異。287-1地號土地前經本院家事庭囑託中華評價不動產估
    價師事務所鑑定，鑑定結果認該筆土地之價值為5,839,893
    元（見卷一第67頁），是該筆土地全部分歸原告6人取得，
    原告每人應提出補償243,329元，被告林王麗寶等4人應受補
    償共729,987元，被告林淑芬等3人應受補償共729,987元（
    計算式：5,839,893元×1/8＝729,987元；729,987元×2÷6人＝2
    43,329元）。另281及281-1地號土地經以方案一分割，依該
    事務所110年估價報告書所示，其分割後總價值按各共有人
    應有部分比例計算之價值，與各共有人實際分得部分之價值
    相較，應由被告林王麗寶等4人提出補償共7,349,861元，被
    告林淑芬等3人應受補償共48,998元，原告每人應受補償1,2
    16,811元。本院審酌上開鑑價過程，已就影響系爭土地及各
    區塊價值之因素仔細比較考量，據以決定土地價值，自屬貼
    近現況及市場行情，其鑑定結果應為可採。從而，系爭土地
    合併分割之共有人找補金額，依上開說明並按比例計算後，
    應由被告林王麗寶等4人連帶補償原告及被告林淑芬等3人如
    附表二所示金額。
  ㈤另被告林謝蕊等6人雖亦共同繼承林天助系爭土地應有部分1/
    8，惟其等於本件訴訟繫屬中，已與被告林淑芬等3人為遺產
    分割協議，由被告林淑芬等3人取得前揭應有部分，並已辦
    理分割繼承登記，業如前述。被告林謝蕊等6人依當事人恆
    定原則，固不失其訴訟當事人地位，然其於實體法律關係上
    既已無系爭土地之應有部分，即無再將系爭土地分配予林謝
    蕊等6人之必要，故本院僅以系爭土地在本院言詞辯論終結
    時之實際共有人為分配，併予敘明。
四、綜上所述，本件原告請求合併裁判分割系爭土地，為有理由
    ，應予准許。本院審酌兩造之應有部分價值、共有人之意願
    、系爭土地之性質、現況使用情形、各共有人分得土地之價
    值及經濟效用等情，就分割方法判決如主文第一項所示。
五、本件事證已臻明確，兩造其餘攻擊防禦方法及所提證據，經
    本院斟酌後，認均不影響判決結果，爰不逐一論列。
六、末按因分割共有物而涉訟，由敗訴當事人負擔訴訟費用顯失
    公平者，法院得酌量情形，命勝訴之當事人負擔其一部，民
    事訴訟法第80條之1定有明文。而共有物分割之方法，可由
    法院自由裁量，為適當之分配，不受共有人主張之拘束。是
    本件雖准原告就系爭土地為裁判分割之請求，然因當事人所
    提出之分割方法僅供法院參考，其分割方法對於各共有人而
    言，並無勝負之問題。故本件訴訟費用若全由形式上敗訴之
    當事人負擔，顯失公平，應由分得系爭土地之共有人按附表
    一所示比例分擔，方為公允，爰依民事訴訟法第80條之1、
    第85條第1項但書、第2項規定，諭知如主文第二項所示。
中　　華　　民　　國　　111 　年　　1 　　月　　25　　日
                  民事第二庭    法　官　顏苾涵
以上正本係照原本作成。
如對本判決上訴，須於判決送達後20日內向本院提出上訴狀。如
委任律師提起上訴者，應一併繳納上訴審裁判費。
                                書記官　楊慧萍
中　　華　　民　　國　　111 　年　　1 　　月　　25　　日
附圖一：苗栗縣竹南地政事務所110年10月27日鑑定圖方案一。
附圖二：苗栗縣竹南地政事務所110年10月27日鑑定圖方案二。
附表一：共有人應有部分及訴訟費用負擔比例 
編號 共有人姓名 應有部分及訴訟費用負擔比例 備註 1 林天得 1/8  2 林菜玉 1/8  3 林菜琴 1/8  4 林彩蓮 1/8  5 陳林彩足 1/8  6 林寶 1/8  7 林王麗寶 公同共有1/8 （訴訟費用連帶負擔1/8） 共同繼承林敏雄應有部分1/8，已辦理繼承登記。 8 林振清   9 林振誠   10 林淑娟   11 林振益 1/24 林天助應有部分1/8經全體繼承人協議由林振益、林淑華、林淑芬取得，已辦理分割繼承登記。 12 林淑華 1/24  13 林淑芬 1/24  
附表二 ：共有人間補償金額（新臺幣，元以下四捨五入）
被告林王麗寶、林振清、林振誠、林淑娟 應連帶補償下列共有人下列金額  原告林天得 973,482元 原告林寶 973,482元 原告林菜玉 973,482元 原告林菜琴 973,482元 原告林彩蓮 973,482元 原告陳林彩足 973,482元 被告林振益 259,662元 被告林淑華 259,662元 被告林淑芬 259,662元 合      計 6,619,878元